臺灣高等法院民事判決
108年度上字第884號
上  訴  人  王承碩  


訴訟代理人  周信亨律師
被 上訴 人  周文圡  
訴訟代理人  劉純增律師
上列當事人間請求履行契約等事件，上訴人對於中華民國108年3
月21日臺灣臺北地方法院107年度訴字第2323號第一審判決提起
上訴，本院於中華民國109年3月31日言詞辯論終結，判決如下：
    主      文
上訴駁回。
第二審訴訟費用由上訴人負擔。
    事實及理由
一、被上訴人主張：兩造於民國（下同）102 年間合作爭取如附
    表一所示14筆土地委託興建案（下稱系爭委託興建案），上
    訴人曾以其名義開立面額新臺幣（下同）300 萬元之本票（
    票據號碼TH793876號、發票日102年9月5日、到期日102年12
    月5日，下稱系爭本票）1紙交伊收執保管。嗣系爭委託興建
    案所委託開發之地主無法順利整合完成，兩造欲結束合作關
    係，於103 年5 月5 日簽立協議書(下稱系爭協議書)，約定
    由伊將系爭本票及如附表二所示之資料，由上訴人與訴外人
    禾裕建設有限公司（下稱禾裕公司）簽訂之「土地委託開發
    整合協議書」、「不動產委託興建契約書」交予上訴人，上
    訴人給付伊210 萬元。爰依系爭協議書第3 條約定，請求上
    訴人給付210 萬元，及自起訴狀繕本送達翌日起至清償日止
    ，按年息5%計算之利息，並願供擔保准為假執行之宣告。
二、上訴人則以：系爭協議書第3 條「契約簽立後數日內」之約
    定，屬於附終期之法律行為，系爭協議書自簽訂起迄被上訴
    人107年5月7日提起本訴時，已逾4 年餘，顯非一般社會通
    念之數日可包括，被上訴人未遵期履約，依民法第102 條第
    2 項規定，於期限屆滿即失效。退步言之，系爭委託興建案
    之土地上包括如附表一所示10個建物門牌號碼之地主，該10
    名地主分別與原負責整合之謙邑建設開發有限公司（下稱謙
    邑公司）簽立委託興建契約書、於被上訴人仲介後，另行與
    禾裕公司簽訂不動產委託興建契約書，前後總計20份契約書
    ，又伊母親即訴外人黎絲涵為如附表一編號3所示之地主，
    除與禾裕公司簽立之委託興建契約書（即如附表二編號2所
    示）外，另與被上訴人簽署1份協議書。故系爭協議書約定
    被上訴人應交付之相關資料，即為該20份契約書、1份協議
    書，及如附表二編號1之整合協議書，此與伊給付價金之義
    務立於對待給付關係，爰為同時履行抗辯等語置辯，聲明駁
    回被上訴人之訴，暨如受不利益之判決，願供擔保免為假執
    行之宣告。
三、原判決判准如被上訴人給付系爭本票及如附表二所示相關資
    料同時，上訴人應給付被上訴人210 萬元，及自107 年5 月
    28日起至清償日止，按年息5%計算之利息。上訴人不服，提
    起上訴，於本院上訴聲明：㈠原判決廢棄。㈡被上訴人第一審
    之訴及假執行之聲請駁回。被上訴人於本院答辯聲明：駁回
    上訴。
四、本院之判斷：
  ㈠查兩造於102 年間合作爭取系爭委託興建案，上訴人曾開立
    系爭本票交被上訴人收執保管。嗣系爭委託興建案無法順利
    完成，兩造於103 年5月5 日簽立協議書，系爭協議書第3條
    約定：「今雙方為回復原狀故，雙方合意於本約簽立後數日
    內，由甲方（被上訴人）取回系爭委託興建案之相關資料並
    備妥上開乙方（上訴人）所開立之300 萬元本票，與乙方所
    備之餘款210 萬元相互交換使對方收執，以回復原狀。易言
    之，甲方於收受乙方之餘款210 萬元時，同時必須履行將系
    爭委託興建案之相關資料及其所保管之乙方開立300 萬本票
    交還」等情，有系爭協議書可按（見原審卷第13頁），並為
    兩造不爭執（本院卷第70、71頁），堪予認定。
  ㈡上訴人主張系爭協議書第3 條「契約簽立後數日內」之約定
    ，屬於附終期之法律行為，依民法第102條第2項規定，因期
    限屆滿而失效，被上訴人不得再請求履行云云。惟由系爭協
    議書第3條之文義觀之，由被上訴人取回相關資料，並備妥
    系爭本票，與上訴人所備餘款（即於系爭協議書第2條結算
    之金額）相互交換使對方收執，以回復原狀等語，足見為兩
    造間合意不再履行原契約，結算原契約之約定，實難認有以
    此結算關係於一定期限不履行後即為失效，使回復原契約效
    力，再繼續履行原契約關係之意思至明。且查證人即擬具系
    爭協議書之律師張耀天亦證述：兩邊說這個案子要結束，沒
    有要繼續走下去，要回復原狀；那時候他們簽完就說最快下
    個禮拜就可以處理，有給他們建議，因為不確定什麼時候，
    才直接寫數日內處理，因為只是交換而已，才做一個簡單的
    約定，就沒有特定時間等語（見本院卷第148、150、151頁
    ），更徵該數日文句約定，即為履行期之意，並非附終期之
    法律關係，上訴人執前詞認系爭協議書已失效云云，並無可
    採。
  ㈢又上訴人主張系爭協議書第3條關於被上訴人收受上訴人210 
    萬元時，須交付本票及相關資料，兩者係立於對待給付關係
    ，而該本票即為系爭本票等情，被上訴人固不爭執（見本院
    卷第72頁）。惟上訴人主張對待給付中應給付之「相關資料
    」，包括附表一之10名地主與原辦理開發案之謙邑公司、承
    接上開開發案之禾裕公司所分別簽立之委託興建契約書共計
    20份（包括附表二編號2之契約書）、上訴人與黎絲涵所簽
    署協議書1 份，及上訴人與禾裕公司簽訂如附表二編號1之
    土地委託開發整合協議書等；為被上訴人所否認，並抗辯「
    相關資料」僅指如附表二所示之資料。茲就此爭點說明如下
    ：
  ⒈按主張法律關係存在之當事人，須就該法律關係發生所須具
    備之特別要件，負舉證之責任。而此特別要件之具備，苟能
    證明間接事實並據此推認要件事實雖無不可，並不以直接證
    明者為限，惟此經證明之間接事實與要件事實間，須依經驗
    法則足以推認其因果關係存在者，始克當之。倘負舉證責任
    之一方就其主張之事實不能證明或陳述不明、或其舉證猶有
    疵累，仍難認負舉證責任之一方已盡其舉證責任，自不得作
    為其有利之認定（最高法院91年度台上字第1613號裁判先例
    採相同見解）。因契約互負債務者，於他方當事人未為對待
    給付前，得拒絕自己之給付，民法第264條第1項本文定有明
    文。則主張他方當事人對待給付存在，而得拒絕自己給付之
    特別要件事實，依上開說明，即應由主張此對待給付存在之
    當事人負舉證責任。
  ⒉查兩造合作之系爭委託興建案，係以附表一所示之14筆土地
    及10建物作為整合單元，故系爭協議書開宗明義所稱：「合
    作新北市中和區德光段等14筆土地之委託興建案件承作相關
    事宜（下稱系爭委託興建案）」，即與兩造合作之興建案內
    容相符，惟其文義並無從逕予判斷曾簽立與系爭委託興建案
    相關文件資料內容、份數為何。而證人即兩造簽立系爭協議
    書時唯一在場之張耀天律師已到庭證述：開頭這樣寫是因為
    沒有資料，沒有辦法定性法律關係，只能用合作及後面的標
    的去特定事情等語（見本院卷第153頁），更徵該開頭文句
    確與協議書內容之相關文件資料並無對應關係。證人張耀天
    更證述：當時並沒有看到系爭本票及相關資料，所以未將相
    關資料為何記載上去，但兩造均表示彼此很清楚相關資料所
    指為何，伊並不清楚究竟相關資料是1份還是幾份、所指內
    容為何，只知道與委託興建案有關，伊對該興建案亦不清楚
    、地號也不清楚，寫協議書時並不知道有黎絲涵等語甚明（
    見本院卷第149、150、151頁）。足見證人係本於其律師專
    業，於當事人並未特別表示標的，復無爭執，且未見到相關
    資料情況下，未將相關資料為何具體載明於契約中，尚與常
    情無違，書寫上開文句實與該等資料之多寡、繁簡無涉。況
    附表二所示之資料亦非三言兩語即可特定。上訴人主張由系
    爭協議書之體系解釋、文意以概括用語可推知對待給付之「
    相關資料」即應包含全部地主分別與謙邑公司、禾裕公司簽
    立之委託興建書20份，及黎絲涵與被上訴人之協議書等語，
    與證人證述並不相符，尚難逕予採憑。
  ⒊又上訴人自承兩造合作緣由係謙邑公司因資金問題，無法續
    行14筆土地之開發案，由被上訴人為中間人，介紹禾裕公司
    承接原謙邑建設而為開發，上訴人之母親黎絲涵亦為地主之
    一（即附表一編號3之房地），由上訴人及黎絲涵負責謙邑
    公司與地主整合，被上訴人負責與禾裕公司接洽，並由上訴
    人將10份與謙邑公司簽立之不動產委託興建契約書交付禾裕
    公司，且由土地所有權人在禾裕公司辦公室重新簽立10份與
    禾裕公司間之不動產委託興建契約書，由禾裕公司持有等語
    （見本院卷第101、103頁），足見上訴人所稱20份委託契約
    書均非交付予被上訴人，並無證據顯示於簽立系爭協議書時
    被上訴人持有或占有上開契約書。且被上訴人僅為介紹人，
    並非禾裕公司代表人，亦非合作開發案之地主，難認其有向
    禾裕公司取回上訴人所交付禾裕公司文件資料之權利。反觀
    被上訴人所提出附表二編號1之土地開發整合協議書，上訴
    人並不否認為被上訴人應返還之相關資料之一。該協議書係
    由上訴人與禾裕公司於102年8月14日所簽立，協議內容記載
    關於新北市○○區○○段00地號等30筆土地【方案一：26至77地
    號等18筆、方案二：26至76地號等27筆、方案三：40至83地
    號等30筆（三方案均包括附表一所示之地號）】改建案整合
    協議書，由上訴人於半年內負責整合標的內所有土地、建物
    所有權人與禾裕公司簽約，其中第7條第1項復約定由上訴人
    解除與謙邑公司契約或協議後生效，並簽立委建契約書（即
    上訴人、黎絲涵與禾裕公司於102年8月28日簽立如附表二編
    號2協議書）等語（見原審卷第147、149、153頁），則若禾
    裕公司因而持有上訴人主張地主與謙邑公司或禾裕公司簽立
    之委託興建契約書，上訴人應本於上開契約關係，代表地主
    之權利人，請求禾裕公司返還。衡諸常情，尚難認被上訴人
    有於結算與上訴人間合作關係時，向上訴人承諾取回其未經
    手文件資料之必要。而兩造間另有合作關係，因而禾裕公司
    僅交付被上訴人所介紹之上訴人所簽立之文件，亦難認有悖
    於常情。
  ⒋綜合系爭協議書文字之記載，及證人張耀天之證述，暨兩造
    間之關係等情，並不足以推認上訴人主張被上訴人應為對待
    給付之「相關資料」尚包括附表一10名地主與原開發之謙邑
    公司、承接上開開發案之禾裕公司分別簽立之委託興建契約
    書共20份、被上訴人與黎絲涵所簽署協議書1 份等要件事實
    之存在，依前揭舉證責任分配之說明，自難認上訴人主張兩
    造約定被上訴人應交付之相關資料為可採，其以被上訴人於
    交付上開資料前得拒絕給付云云，即無可採。至禾裕公司是
    否確實有收受上訴人主張之文件，及該等文件資料內容為何
    ，與兩造間結算之約定無關，是上訴人請求傳訊禾裕公司法
    定代理人吳金玉證明上訴人所交付之文件，即與本件待證事
    實無關，而無調查之必要，附此敘明。
五、綜上所述，被上訴人依系爭協議書第3 條約定，得請求上訴
    人給付結算款，上訴人亦得依同條約定，請求被上訴人為對
    待給付。而對待給付之相關資料，上訴人並不能證明除如附
    表二所示資料外，尚有其他。從而，被上訴人依系爭協議書
    第3條約定，請求於其給付系爭本票及如附表二所示系爭委
    託興建案之相關資料同時，上訴人應給付被上訴人210萬元
    ，及自起訴狀繕本送達翌日，即107年5月28日（見本院卷第
    70頁）起至清償日止，按年息5%計算之利息，為有理由。原
    審依此為上訴人敗訴之判決，並依兩造之聲請，酌定相當擔
    保金額，分別為准免假執行宣告，核無不合，上訴意旨指摘
    原判決不當，求予廢棄改判，為無理由，應予駁回。
六、本件事證已臻明確，兩造其餘之攻擊或防禦方法及所用之證
    據，經本院斟酌後，認為均不足以影響本判決之結果，爰不
    逐一論列，附此敘明。
七、據上論結，本件上訴為無理由，依民事訴訟法第449條第1項
    、第78條，判決如主文。
中　　華　　民　　國　　109 　年　　4 　　月　　28　　日
                   民事第十庭    
                       審判長法  官  黃嘉烈
                             法  官  邱  琦
                             法  官  陳筱蓉
正本係照原本作成。
如不服本判決，應於收受送達後20日內向本院提出上訴書狀，其
未表明上訴理由者，應於提出上訴後20日內向本院補提理由書狀
（均須按他造當事人之人數附繕本）上訴時應提出委任律師或具
有律師資格之人之委任狀；委任有律師資格者，另應附具律師資
格證書及釋明委任人與受任人有民事訴訟法第466 條之1第1項但
書或第2項（詳附註）所定關係之釋明文書影本。如委任律師提
起上訴者，應一併繳納上訴審裁判費。
中　　華　　民　　國　　109 　年　　4 　　月　　28　　日
　　　　　　   　　　　　　　書記官  陳珮茹 
附註：
民事訴訟法第466條之1（第1項、第2項）：
對於第二審判決上訴，上訴人應委任律師為訴訟代理人。但上訴
人或其法定代理人具有律師資格者，不在此限。
上訴人之配偶、三親等內之血親、二親等內之姻親，或上訴人為
法人、中央或地方機關時，其所屬專任人員具有律師資格並經法
院認為適當者，亦得為第三審訴訟代理人。                  





           
                           
                            
附表一：
編號 新北市○○區○○段地號       門牌號碼 1        56 新北市○○區○○路○段000巷0號 2        57 新北市○○區○○路○段000巷0號 3        58 新北市○○區○○路○段000巷0號 4        59 新北市○○區○○路○段000巷0號 5    62、63、64 新北市○○區○○路○段000巷00號 6        65 新北市○○區○○路○段000巷00號 7      66、67 新北市○○區○○路○段000巷00號 8      73、74 新北市○○區○○路○段000巷00號 9        75 新北市○○區○○路○段000巷00號 10        76 新北市○○區○○路○段000巷00號 

附表二：
編號 系爭委託興建案之相關資料 1 禾裕公司與上訴人於102年8月14日簽立新北市○○區○○段00地號等30筆土地改建案之土地委託開發整合協議書 2 上訴人、黎絲涵與禾裕公司於102年8月28日簽立新北市○○區○○段00地號土地、及其上同段94建號，即門牌號碼新北市○○區○○路○段000巷0號房屋（即附表一編號3房地）之不動產委託興建契約書